臺灣高等法院民事判決　　　　　　　　 95年度家上字第299號
上　訴　人
即反訴被告　乙○○
訴訟代理人　劉孟錦律師
複　代理人　歐翔宇律師
被　上訴人
即反訴原告　丙○○
訴訟代理人　黃鈺華律師
上列當事人間離婚等事件，上訴人對於民國95年10月4日臺灣台
北地方法院95年度婚字第282號第一審判決提起上訴，本院於96
年5月16日言詞辯論終結，判決如下：
    主  文
上訴及反訴均駁回。
第二審訴訟費用關於上訴部分，由上訴人負擔，反訴部分，由反
訴原告負擔。
    事實及理由
甲、程序部分：
  按婚姻無效、確認婚姻成立或不成立、撤銷婚姻、離婚或夫妻
  同居之訴，得合併提起，或於第一審或第二審言詞辯論終結前
  ，為訴之變更、追加或提起反訴，民事訴訟法第572條第1項訂
  有明文。本件被上訴人於民國（下同）95年11月28日本院審理
  中對上訴人提起反訴，依分居協議書約定請求上訴人給付新台
  幣 (下同)1,800,000元，依民事訴訟法第572條第1項規定，應
  予准許，合先敘明。
乙、實體部分：
壹、本訴部分
一、上訴人主張：
(一)兩造於82年3月30日結婚，育有一子劉百峻。嗣因被上訴人
    個性易猜忌多疑，致兩造多有爭執、感情不睦，雙方遂於87
    年1月20日在律師見證下，簽署分居協議書，同意自即日起
    無條件分居，迄今已逾7年。被上訴人曾於94年12月12日，
    委請黃鈺華律師發函予上訴人表明離婚之意，而其迄今之所
    以未與上訴人協議離婚，乃係因兩造就小孩扶養費及離婚後
    贍養費等情無法達成共識所致，此由原法院審理期間證人甲
    ○○證述：「…被告（即被上訴人）說原告（即上訴人）有
    外遇，要原告把公司的錢交給被告，被告才願意原諒原告…
    」等語可證。
(二)上訴人於93年12月12日，在美麗華百樂園乍見被上訴人與一
    名男子狀似親密，上訴人向前質問，詎該名男子不由分說，
    即動手毆打上訴人，被上訴人竟僅在旁觀看，未與阻止，足
    見其對上訴人早已無分妻情份。又上訴人94年9月4日凌晨2
    時30分許，發生嚴重車禍，於94年9月17日始轉入一般病房
    ，被上訴人雖前往照料，詎被上訴人見上訴人之女性同事前
    往探視，竟質疑伊與上訴人有不正常男女關係，嗣隨即甩頭
    離去，迄上訴人出院為止均未再前往探視、照料上訴人，此
    亦有證人王啟萍、黃共村可稽。另於住院期間，被上訴人手
    拿錄音機，要求上訴人承認與訴外人呂雅玲有通姦之事實，
    否則要將上訴人趕出家門，上訴人迫於無奈，只好依言承認
    ，詎被上訴人竟仍利用錄音筆無故竊錄上訴人於該病房內與
    訴外人張秀琴非公開之談話，刺探上訴人之隱私。嗣上訴人
    出院，被上訴人復又拒絕上訴人返家休養，上訴人無奈祇得
    先入住豪麗大飯店，後經上訴人及友人苦苦哀求，被上訴人
    始勉強同意上訴人返家，此經原法院審理期間，證人王啟萍
    、黃共村到庭證述綦詳。之後，被上訴人開始限制上訴人之
    行動、通訊自由，此復有證人張秀琴之證言可憑。甚至有次
    上訴人未經被上訴人同意與女性友人電話聯絡，被上訴人竟
    要求上訴人立即離家，並撂下狠話陳稱若不離開，伊即不回
    來云云，並就此離家，上訴人無奈，只得於同年11月2日再
    次離家，投宿於國聯大飯店，此亦有證人甲○○證述綦詳。
    迄今被上訴人仍拒絕上訴人返家，亦從未探視上訴人，足證
    兩造已然決裂，並無復合之望，且被上訴人對上訴人根本漠
    不關心，已無任何感情存在。又因被上訴人前開竊錄行徑，
    致上訴人因此產生不信任感、莫名恐懼，情緒焦慮不已，並
    因而失眠，夫妻間之互信、互愛、互諒之基礎已不復存在，
    兩造婚姻關係實難繼續維持。
(三)被上訴人雖提出若干上訴人受傷住院期間書寫之手稿、簡訊
    及向廟宇捐獻之收據，欲以此證明其不離不棄云云。惟查，
    上訴人傷重住於醫院加護病房期間，被上訴人不讓上訴人其
    他親友進入，此有證人張秀琴到庭證述，上訴人只能委請被
    上訴人代為處理事務。至於外人向被上訴人詢問上訴人之身
    體狀況，亦為人之常情，而外人並不知兩造婚姻之真實狀況
    ，是前開證據不足，並以證明兩造間無不能維持婚姻之重大
    事由。被上訴人雖又辯稱：上訴人於89年10月1日凌晨，與
    伊細微口角，竟踢破房門，並以拳頭打伊頭部云云，上訴人
    坦承固有此事，惟此乃係因當日劉百峻高燒，上訴人百般要
    求其開門以拿取健保卡，被上訴人卻無理拒絕，上訴人迫不
    得已始用力踢破房門，並於情緒激動下，動手打了被上訴人
    ，惟上訴人事後亦坦承錯誤，並徵得被上訴人之諒解。被上
    訴人卻對此耿耿於懷，根本無續為維持婚姻之意思。又被上
    訴人所聲請傳訊之證人林宏一、孫雅齡、賴季束，對兩造實
    際相處之情形均不甚了解，所見者均係被上訴人個人之行為
    與態度，並未見兩造互動之情形，自不足採。證人林幸慧雖
    證述上訴人有外遇云云，惟被上訴人個性善忌、多猜疑，證
    人林幸慧，應係受被上訴人言語誤導所致，並非事實。
(四)綜上所述，兩造顯已難以維持婚姻生活，爰依民法第1052條
    第2項規定，請求判決離婚。另關於兩造所生之子劉百峻之
    權利義務之行使或負擔之部分，兩造於87年1月20日簽署分
    居協議書時，被上訴人即已同意劉百峻之親權行使負擔歸由
    上訴人任之。再者，被上訴人個性多疑、猜忌，並甚為情緒
    化，如此個性對於下一代之教養實弊多於利，且其先前因與
    上四拿發生爭執，竟不顧家中尚有幼子須要照料即情緒化地
    離家出走，實難期待被上訴人會善待劉百峻。爰依民法第
    1055 條第1項規定，請求將劉百峻之權利義務之行使或負擔
    交由上訴人任之等語，並起訴求為判決：(1)准上訴人與被上
    訴人人離婚；(2)兩造所生之子劉百峻之權利義務之行使或負
    擔由上訴人任之。
(五)原審判決『原告之訴駁回』，上訴人不服提起上訴，並於本
    院上訴聲明：(1)原判決廢棄；(2)准兩造離婚，並准對於兩造
    所生之子劉百峻權利義務之行使或負擔由上訴人任之。
二、被上訴人則以：
(一)查上訴人婚後外遇不斷，導致雙方婚姻產生縫隙，此有證人
    林幸慧之證詞為證，上訴人亦於94年10月13日錄製之錄音帶
    中，自承其於92年10月起即時常夜宿在外，於93年10 月間
    ，無故搬離兩造原居住之所（即被上訴人現居住地），而與
    訴外人呂雅玲同居，且與呂雅玲結識及同居期間，曾與其發
    生過多次性關係。再者，上訴人發生嚴重車禍昏迷期間，被
    上訴人因前往照料並保管由醫院交與之上訴人手機、呂雅玲
    住處鑰匙，竟發現上訴人與呂雅玲間數十通手機簡訊內容極
    為親密。另從94年10月4日錄音內容，亦證上訴人於受傷住
    院期間仍設法與呂雅玲見面，兩人確有外遇之事實，足堪認
    定，上訴人與呂雅玲通姦，復經檢察署提起公訴（95年偵字
    第8651號起訴書），此實為上訴人不願與被上訴人維持婚姻
    ，並提起本件訴訟之主因。被上訴人甚至於95年8月24日兩
    造訴訟期間，仍發現上訴人所有之編號DG5008銀色自小客車
    與呂雅玲所有之DZ9528號黃色自小客一前一後停放於呂雅玲
    住處附近，足見本件實係上訴人無心維持婚姻，上訴人實無
    由請求離婚。
(二)兩造婚姻期間，上訴人曾多次施暴於被上訴人，例如於89年
    10月1日凌晨12時30分許，上訴人因與被上訴人細微口角竟
    踢破房門，繼而故意以拳頭重打被上訴人頭部，並以腳踹踢
    被上訴人，致被上訴人身體受有後頭部瘀傷2.5X3公分、上
    背部瘀傷8X7公分、下背部瘀傷2.5 X2.5公分，及左臀瘀傷
    4X2公分之傷害。後因被上訴人念及夫妻情誼，並為子女及
    家庭生活和樂考量，乃於同年12月31日與上訴人簽訂另一協
    議書，並於同日具狀撤回刑事告訴，該協議書針對家暴、分
    居期間及兩造所生之子劉百峻之監護教養等事項重行約定，
    並於第8點特別約定：「乙方（即上訴人）保證於分居期間
    及將來同居後，皆不再傷害毆打甲方（即被上訴人）」，足
    見上訴人確曾施暴於被上訴人。反觀被上訴人苦苦維持兩造
    婚姻，縱上訴人曾犯外遇、家暴犯行，被上訴人仍於上訴人
    車禍住院病危期間四處為上訴人求醫，並曾向證人賴季束求
    助，經證人建議後立即將轉院至臺大醫院，更曾拜託臺大韓
    毅雄醫師，亦透過證人孫齡雅拜託學校張老師，請其於臺大
    醫學院擔任教授之妹妹特別關照上訴人。又上訴人住院期間
    ，被上訴人除每日細心紀錄病情、支付醫藥費、住院費外，
    亦特別僱請看護使其獲得完善之照顧，另時常幫其按摩身及
    擦拭身體、購買多項醫療器材減少其不舒服之情形，及親自
    燉煮中藥補品，以增加其營養，俾利其早日復原。且除與兩
    造之子共同寫信鼓勵上訴人外，更四處求神拜佛，對廟宇捐
    獻。此由證人林幸慧、賴季束、孫齡雅之證詞可知。凡此均
    足證明被上訴人悉心照料上訴人，上訴人竟仍指控被上訴人
    於其生病時，不肯費心照顧且阻止其他親友探視，出院後亦
    拒絕伊返家，並傳喚王啟萍、黃共村、甲○○與張秀琴等證
    人欲證明其主張，此均與事實有悖，不足採信。
(三)上訴人另指控遭被上訴人同事毆傷乙事，實則被上訴人當天
    與三名同事同行，並無上訴人所謂「狀似親密，手挽手逛百
    貨公司」之事實，上訴人當天遇見時不由分說，不僅上前質
    問被上訴人，當其中兩名被上訴人之同事欲勸阻兩造爭吵時
    ，上訴人竟又先動手毆打其中一名同事，後來扭打成一團，
    上訴人自不得以此否定被上訴人對上訴人之夫妻情分。
(四)被上訴人固曾委託律師去函上訴人，表示同意離婚乙節，惟
    此實係因被上訴人傷心失望之餘，無奈同意與其協商離婚，
    豈料上訴人又不願意支付小孩與伊之生活費，自然無法造成
    協議。
(五)綜上，本件上訴人實無離婚請求權。又其既無權請求離婚，
    則兩造之婚姻關係仍然存續，上訴人自無理由主張酌定對劉
    百峻權利義務之行使負擔。又兩造於87年1月20日簽訂分居
    協議書時，固然約定劉百峻歸由上訴人負扶養及監護之責，
    惟實際上，劉百峻與此期間內仍係與被上訴人同住，且由被
    上訴人實際負扶養及監護之責，上訴人未盡其扶養及監護義
    務，其後兩造於89年12月31日簽訂之分居協議書時，亦同意
    延續此一監護之事實狀態（協議書第7點約定）。上訴人七
    年多來不僅未善盡身為父親之教養責任，且與小孩共同生活
    時又只顧自身縱情娛樂，而罔顧小孩正常作息，以及其因細
    故即拳腳相向的脾氣，均足以證明上訴人並不適任行使對劉
    百峻之權利及擔任扶養及監護之責等語資為抗辯，答辯聲明
    ：上訴人之訴駁回。
(六)並於本院答辯聲明：上訴駁回。
三、兩造所不爭執之事實（見本院96年4月3日準備程序筆錄，本
    院卷第114頁，不爭執事項第1至6點）
(一)兩造於82年3月30日結婚，育有未成年子女劉百峻，惟兩造
    婚後迭生口角爭執，嗣於87年1月20日，簽訂協議書（下稱
    87年1月20日協議書），約定自是日起無條件分居，且協議
    劉百峻由上訴人扶養、監護。兩造不再同居，但劉百峻仍與
    被上訴人同住。
(二)兩造於89年10月1日凌晨12時30分許，因細故發生口角，上
    訴人因此腳踢房門、破門而入，並於情緒激動之下毆打被上
    訴人，致被上訴人後頭部瘀傷2.5X3公分、上背部瘀傷8X7公
    分、下背部瘀傷2.5 X2.5公分、左臀瘀傷4X2公分。之後兩
    造於同年12月31日，簽訂協議書（下稱89年12月31日協議書
    ），其中第6條約定兩造暫時自90年1月1日起至91年12月31
    日分居，期滿後再共同居住及生活，且第7條約定於分居期
    間，被上訴人有探視劉百峻之權，被上訴人並於同日撤回先
    前對上訴人所提出之傷害告訴。
(三)上訴人於93年12月12日，在美麗華百樂園，見被告與男性友
    人同行，遂向前質問，因而與該名男性友人互毆，上訴人因
    此受傷。
(四)上訴人於94年9月4日凌晨2時30分許，發生嚴重車禍，送至
    宏恩綜合醫院急救，並於當晚轉院至臺大醫院加護病房治療
    ，於同年月17日始轉入一般病房，嗣於同年10月8日出院。
(五)上訴人於94年11月22日委託詹基益律師寄發律師函予被上訴
    人，要求與被上訴人洽談離婚事宜，被上訴人於同年12月12
    日，委託黃鈺華律師所出具律師函，表明上訴人所述與事實
    不符，並同意離婚，惟要求一併處理子女監護權、子女扶養
    費、離婚後贍養費相關事宜。
(六)臺灣臺北地方法院檢察署檢察官於95年7月13日，以「被告
    （即本件上訴人）乙○○於93年7月間結識任職於美容院之
    設計師呂雅玲後，即以與原告（即本件被上訴人）意見不合
    為由，搬離與原告（即本件被上訴人）共同生活之臺北市○
    ○路○段84巷6號2樓住處，而與呂雅玲先後在臺北縣萬里鄉
    、汐止市及臺北市○○路○段17號9樓之1等處租屋同居，並
    自同年7月間某日起至94年9月4日前某日止，連續多次在前
    開同居處所等處發生性行為」為由，認上訴人與呂雅玲涉犯
    刑法第239條前段之通姦罪嫌，而提起公訴（95年度偵字第
    8651號），經台北地方法院刑事庭以95年易字1629號刑事判
    決上訴人及訴外人呂雅玲犯通姦罪及相姦成立，分別判處有
    期徒刑5月，並經本院於96年3月23日以95年上易字第2503號
    上訴駁回確定在案。
    前開事實，為兩造所不爭執，並有兩造均不爭執之戶籍謄本
    、87年1月20日協議書、道路交通事故當事人登記聯單、上
    訴人之國立臺灣大學醫學院附設醫院診斷證明書、被上訴人
    之驗傷診斷書、處理家庭暴力案件現場報告表、處理家庭暴
    力案件調查紀錄表、89年12月31日協議書、上訴人之宏恩綜
    合醫院診斷證明書、臺灣臺北地方法院檢察署檢察官95年度
    偵字第8651號起訴書、臺北地方法院刑事庭傳票、新時代經
    貿法律事務所94年12月12日函，附卷足憑（見原審卷第1冊
    第7至11、37至41、11 3頁，本院卷第2冊第286至288、303
    至307頁），堪信為真實。
四、本院於96年4月3日得兩造同意協議簡化並整理之爭點為（見
    本院同上筆錄，爭執事項第1、2點）：
(一)上訴人主張依民法第1052條第2項規定請求判決離婚，有無
    理由？
(二)上訴人主張兩造未成年子女權利義務之行使或負擔應由上訴
    人任之，有無理由？
五、關於上訴人主張依民法第1052條第2項規定請求判決離婚，
    有無理由部分：
(一)按有民法第1052條第1項以外之重大事由，難以維持婚姻者
    ，夫妻之一方得請求離婚，但其事由應由夫妻之一方負責者
    ，僅他方得請求離婚，民法第1052條第2項定有明文。是對
    於家庭生活之美滿幸福，有妨礙之情形，即得認其與此之所
    謂難以維持婚姻之重大事由相當（最高法院79年臺上字第
    1040號判決及86年度第2次民事庭會議決議參照）。至於是
    否有難以維持婚姻之重大事由，其判斷標準為婚姻是否已發
    生破綻而無回復之希望，此不可僅由原告已喪失維持婚姻意
    欲之主觀面加以認定，而應依客觀的標準，即難以維持婚姻
    之事實，是否已達於倘處於同一境況，任何人均將喪失維持
    婚姻希望之程度以決之（最高法院87年度臺上字第1304號判
    決參照）。
(二)被上訴人主張上訴人於婚後外遇不斷，致婚姻產生裂縫等語
    ，惟此為上訴人所否認，辯稱：被上訴人生性多疑，經常無
    故猜忌、懷疑上訴人與女性友人有不倫戀情云云，被上訴人
    自應就此有利於己之事實負舉證之責。經查證人林幸慧於原
    審證稱：陳思辰於 86 年間至兩造經營之公司任職，其後林
    幸慧曾將其呼叫器借予陳思辰，而曾聽取上訴人傳送予陳思
    辰有關我很想你之類的一通留言，且曾親聞親見陳思辰與上
    訴人在辦公室內打情罵俏等語（見原審卷第 2 冊第 299 頁
    之言詞辯論筆錄）。是上訴人與陳思辰曾有曖昧之情誼，應
    堪認定。
(三)經核閱被上訴人所提出、上訴人所不爭之上訴人與張秀琴於
    94年10月4日之錄音對話（見原審卷第2冊第239至24 1、25
    0至255頁），上訴人表示因需要被上訴人之照顧而須與被上
    訴人和平相處，且曾透過王啟萍之安排與「女友」呂雅玲碰
    面，上訴人並當張秀琴的面稱呼呂雅玲為其女友。另被上訴
    人所提出、上訴人所不爭之上訴人於同年月13日之錄音（見
    原審卷第1冊第42至54頁），上訴人自陳自93年10月間起與
    呂雅玲同居二年，並發生性行為。參以上訴人與呂雅玲於94
    年4月、5月間以手機傳送曖昧內容之簡訊（見原審卷第1冊
    第55至58頁之簡訊通聯紀錄。另原審卷第1冊第61至63頁之
    呂雅玲存證信函、電信服務費帳單足以證明電話號碼000000
    0000號之手機為呂雅玲所有）。佐以上訴人於94年9月、10
    月住院期間，曾書寫紙條，以「想有始有終」為由，請求被
    上訴人聯絡呂雅玲至臺大醫院（見原審卷第1冊第187頁）。
    況台灣台北地院 95 年度易字第 1629 號刑事判決（見被上
    證 1），亦判決上訴人與呂雅玲通姦有罪，上訴人處有期徒
    刑5個月確定。足認上訴人與呂雅玲間確有曖昧之往來關係
    。
(四)上訴人固不爭執被上訴人所提出94年10月13日錄音之真正，
    惟辯稱：此係被上訴人利用上訴人重傷未癒、脅迫上訴人自
    承有與呂雅玲通姦之事實，否則將上訴人趕出家門云云，惟
    此為被上訴人所否認，辯稱：被上訴人對上訴人表示要對相
    姦人呂雅玲提刑事告訴，始願意錄音自承等語（見原審卷第
    1 冊第110頁反面），上訴人自應就此有利於己之事實負舉
    證之責。然上訴人並未提出任何證據以實其說，是上訴人此
    部分抗辯要無足取。
(五)另證人林幸慧於原審證稱：兩造經常因上訴人外遇之事爭吵
    等語（見原審卷第 2 冊第 299 頁之言詞辯論筆錄），以上
    訴人先後與陳思辰、呂雅玲間有逾越一般同事情誼之往來，
    自嚴重影響兩造夫妻感情，而非如上訴人所稱此純係因被上
    訴人生性多疑、無故猜忌。
(六)至關於上訴人對被上訴人施暴部分：查兩造於89年10月1日
    凌晨發生口角，嗣上訴人腳踹房門，並出手毆打被上訴人成
    傷，已於前述，惟上訴人辯稱：當天係因劉百峻高燒不退，
    被上訴人卻拒絕將劉百峻之健保卡交予上訴人，致上訴人迫
    不得已而踢破房門，並於情緒激動下，動手毆打被上訴人云
    云，惟此為被上訴人所否認，而上訴人並未提出任何積極證
    據以實其說，上訴人此部分抗辯要無足取。另觀諸兩造所簽
    署之89年12月31日協議書第8條約定：「乙方（即上訴人）
    保證於分居期間及將來同居後，皆不再傷害毆打甲方（即被
    上訴人）」（見原審卷第1冊第41頁），是以上訴人確曾於8
    9年10月1日因細故口角而對被上訴人暴力相向。又證人林幸
    慧於原審證稱：曾二至三次目睹兩造口角，上訴人腳踢、手
    拉被上訴人，被上訴人會躲開，不記得被上訴人有無受傷等
    語（見原審卷第2冊第299頁之言詞辯論筆錄），姑不論被上
    訴人是否因此受傷，足認上訴人確曾於公開場合對被上訴人
    施以暴力。被上訴人主張上訴人婚後多次對其與劉百峻施加
    暴力云云，被上訴人雖未提出其他證據證明上訴人對劉百峻
    有何暴力行為，惟如上所述，上訴人乃數次對被上訴人拳腳
    相向，此為法所不許。
(七)又查上訴人於93年12月12日，在美麗華百樂園，與被上訴人
    之男性友人互毆而受傷，已於前述。上訴人主張係因被上訴
    人與該男性友人狀似親密，經上訴人質問，卻遭該名男性友
    人動手毆打，被上訴人竟在旁觀看，未予阻止云云，惟此為
    被上訴人所否認，並以係上訴人先動手毆打前來勸架之同事
    ，上訴人應自負其責等語置辯。惟上訴人並未舉證證明事出
    該男性友人率先出手，且被上訴人與該男性友人有何親密表
    現，惟觀諸被上訴人身為上訴人之配偶，且與該名男性有同
    事關係，見上訴人與其男性友人發生肢體衝突，理應出聲阻
    止，詎被上訴人逕自在旁觀看，任令上訴人與該男性友人互
    毆，足見被上訴人與上訴人彼此間已感情淡薄。
(八)再查被上訴人於94年9月4日上訴人發生車禍送醫急救，立即
    趕往宏恩紀念醫院，並多方向友人求助，始能於案發當天成
    功轉入臺大醫院，且於上訴人住院期間，照料上訴人，並為
    上訴人返家休養購置各種設備，且為上訴人祈福消災，此有
    被上訴人所提出、上訴人所不爭之醫藥費用收據、病危通知
    單、手術同意書、麻醉同意書、救護車收據、住院自付費用
    通知單、上訴人手寫紙條、估價單、消費明細、中台禪寺收
    據、農禪寺收據、法鼓山佛教基金會收據、碧山巖開漳聖王
    廟感謝狀、慈祐宮感謝狀在卷可憑（見原審卷第1冊第114至
    120頁、第123、125頁、第128至148頁），且經證人林幸慧
    （見原審卷第 2 冊第 298 頁反面、300 頁之言詞辯論筆錄
    ）、孫齡雅（見原審卷第 2 冊第 300 頁反面至 301 頁之
    言詞辯論筆錄）、賴季束（見原審卷第 2 冊第 301 頁反面
    之言詞辯論筆錄）證述明確。足見被上訴人對於上訴人尚存
    些許夫妻情義。
(九)惟上訴人住院期間，被上訴人屢以上訴人人在加護病房、家
    屬探視時間不宜過久為由拒絕上訴人親朋好友之探望，此經
    證人王啟萍、張秀琴於原審證述屬實（見原審卷第 2 冊第
    293 頁反面、第 298 頁之言詞辯論筆錄），堪信為真。上
    訴人雖因傷重而送入加護病房治療，被上訴人所持上開理由
    或屬正當，惟親友關切上訴人病況、欲進入加護病房加以探
    望，且上訴人亦亟需親友之鼓勵與關懷，被上訴人卻加以阻
    止，顯不合社會人倫常情。
(十)關於上訴人出院後投宿飯店之事：
 1、上訴人於94年10月8日出院當天，被上訴人拒絕上訴人返家
    ，而由王啟萍代繳結清醫藥費用，此經並送上訴人至豪麗大
    飯店，經上訴人與友人王啟萍求情，二、三日後被上訴人始
    同意上訴人返家休養，甲○○自同年月26日或27日起住在兩
    造住處，協助照顧上訴人，嗣兩造再於同年11月2日呂雅玲
    之事而發生口角，被上訴人即命上訴人與甲○○離家，上訴
    人遂再度入住國聯大飯店，約十日後上訴人始遷入位於臺北
    市○○○路租賃處，迄今被上訴人仍不許上訴人返家，此有
    上訴人所提出、被上訴人所不爭之預付款項收據在卷足憑（
    見原審卷第 1 冊第 106 至 107 頁），並經證人王啟萍（
    見原審卷第 2 冊第 293 頁反面至 294 頁之言詞辯論筆錄
    ）、黃共村（見原審卷第 2 冊第 295 頁之言詞辯論筆錄）
    、甲○○（見原審卷第 2 冊第 296 至 297 頁之言詞辯論
    筆錄、本院卷第89頁背面）證述無訛，堪信為真實。
 2、被上訴人雖辯稱：證人王啟萍與上訴人有合夥關係，利益勾
    結，自會願意為上訴人作偽證云云，然查：上訴人與證人王
    啟萍縱有合夥關係，非謂王啟萍所述即不可採，上訴人應提
    出其他積極證據證明王啟萍有關上開協助上訴人出院、入住
    飯店、央求被上訴人允許上訴人返家等事為不實之證述，然
    上訴人就此部分並未提出任何證據以證明證人王啟萍有何虛
    偽陳述，被上訴人此部分抗辯不足採信。
 3、被上訴人另辯稱：上訴人於住院期間即吵著要見呂雅玲，上
    訴人出院回家後，仍吵著要被上訴人找呂雅玲與其見面，被
    上訴人不同意，上訴人即趁晚上被上訴人熟睡之際借看護之
    行動電話打給呂雅玲，隔天即離家出走，被上訴人從未來趕
    上訴人離家，亦未不讓他回家云云，惟此為上訴人所否認，
    被上訴人自應就此有利於己之事實負舉證之責。然被上訴人
    並未提出任何證據上開被上訴人所指上訴人於住院期間及出
    院返家後均不斷央求被上訴人使其與見面、嗣因被上訴人不
    應允即於翌日離家出走之事實，被上訴人此部分所辯委無可
    採。
 4、被上訴人又辯稱：上訴人所提出之飯店收據，僅能證明上訴
    人入住飯店，不足以證明上訴人離家之原因云云，然被上訴
    人陳稱：上訴人於住院期間即吵著要見呂雅玲，被上訴人即
    與上訴人發生爭執，出院當天，上訴人未告知被上訴人，即
    自行由友人辦理出院，被上訴人即表示不願再被利用，之後
    上訴人嫌呂雅玲衛生習慣不好，且呂雅玲也曾向上訴人表示
    她很怕看傷口，不會照顧病人，故上訴人只好再回頭求被上
    訴人讓其回家云云。依被上訴人所述，兩造已於上訴人住院
    期間因呂雅玲之事發生爭執，被上訴人自怒氣難消，則上訴
    人所稱被上訴人拒絕上訴人返家等語，即屬可信。
 5、綜上所述，兩造於上訴人住院期間後期即因呂雅玲之事而生
    不快，致上訴人拜託友人協助出院，並至飯店休養，嗣經上
    訴人與友人求情，被上訴人始允許上訴人返家，惟不久之後
    兩造復生爭執，上訴人再度因被上訴人之要求而離家，入住
    飯店，嗣後賃屋而居，迄今兩造未再同居共活。
(十一)按婚姻與家庭為社會形成與發展之基礎，受憲法制度性保
    障。婚姻制度植基於人格自由，具有維護人倫秩序、男女平
    等、養育子女等社會性功能，為確保婚姻制度之存續與圓滿
    ，夫妻雙方互負忠誠義務。另維護人格尊嚴與確保人身安全
    ，為我國憲法保障人民自由權利之基本理念。增進夫妻情感
    之和諧，防止家庭暴力之發生，以保護婚姻制度，亦為社會
    大眾所期待（司法院大法官釋字第372號、第554號解釋參照
    ）。查上訴人既承諾與被上訴人白頭偕老，共度一生，卻與
    陳思辰、呂雅玲間有逾越一般同事情誼之曖昧往來，足令身
    為配偶之被上訴人無法忍受。又縱然兩造意見不合，亦無許
    上訴人數次對被上訴人施暴。而觀諸兩造迭生齟齬，甚而發
    生衝突，被上訴人仍於上訴人重傷住院期間照料上訴人，雖
    之後被上訴人不近人情地拒絕上訴人親友之探視，並因與上
    訴人為呂雅玲之事爭執，而拒絕上訴人返家休養，嗣後雖同
    意上訴人返家，然又起爭執，再度要求上訴人離家，其後兩
    造均透過律師發函約定洽談協議離婚之事，益徵兩造感情冷
    漠，無法和諧、誠摯共同相處，被上訴人無意與上訴人共同
    生活甚明，有違夫妻應共同生活、互信互賴之義務，兩造維
    持婚姻之基礎已不復存在，亦無復合之可能。客觀上依兩造
    目前狀況，任何人均將喪失維持婚姻之意欲，應認有難以維
    持婚姻之重大事由存在，且此事由應由兩造共同負責，惟被
    上訴人有責程度顯較上訴人為輕。揆諸首開說明，自不應准
    許責任較重之上訴人向責任較輕之被上訴人請求離婚。
六、關於上訴人主張兩造未成年子女權利義務之行使或負擔應由
    上訴人任之，有無理由部分：經查兩造感情冷漠，無法和諧
    、誠摯共同相處，被上訴人無意與上訴人共同生活甚明，有
    違夫妻應共同生活、互信互賴之義務，兩造維持婚姻之基礎
    已不復存在，亦無復合之可能。客觀上依兩造目前狀況，任
    何人均將喪失維持婚姻之意欲，應認有難以維持婚姻之重大
    事由存在，且此事由應由兩造共同負責，惟被上訴人有責程
    度顯較上訴人為輕。揆諸首開說明，自不應准許責任較重之
    上訴人向責任較輕之被上訴人請求離婚，上訴人訴請離婚既
    無理由，兩造之婚姻關係仍然存續，已如上述，則關於兩造
    未成年子女權利義務之行使或負擔應由何人任之爭點，即無
    庸再予審酌。
七、從而，上訴人依民法第 1052 條第 2 項規定，請求判決與
    被上訴人離婚，並依同法第 1055 條第 1 項規定，請求將
    兩造所生之未成年子女劉百峻權利義務之行使或負擔由上訴
    人任之，為無理由，應予駁回。
貳、反訴部分：
一、反訴原告於本院提起反訴主張（95.11.28反訴起訴狀）：
(一)反訴原告與反訴被告於89年12月31日簽立協議書（反原證1
    ），其中第5條規定：「乙方（即反訴被告）應自本協議書
    簽立起，按月給付甲方（即反訴原告）12萬元，即甲方生活
    費8萬元、雙方子女劉百峻之生活費及教育費4萬元；女傭之
    僱用費及生活費則由乙方自行負擔；乙方應於每月5日前將
    前述金額匯入甲方中國信託商業銀行仁愛分行之帳號：
    0000000000000內」；然反訴被告自94年9月起即未依約履行
    ，至今已積欠15個月共計1,800,000元，爰提起反訴請求命
    反訴被告給付上開費用。
(二)反訴被告除同意依上揭約定按月給付120,000元外，亦同意
    負擔水、電、瓦斯費及劉百峻之學雜費，故反訴原告亦得請
    求反訴被告給付該等費用；惟因時間急迫，不及整理相關資
    料，乃先予保留，待整理完畢後，再行請求等語，並反訴聲
    明：(1)反訴被告應給付反訴原告1,800,000元整，暨自起訴
    狀繕本送達翌日起，至清償日止，按週年利率5%計算之利息
    ；(2)反訴被告應自95年12月1日起，按月給付反訴原告120
    ,000 元。(3)反訴原告願供擔保，請准宣告假執行。
二、反訴被告則以：
    反訴原告提起本件反訴，主張反訴被告應給付其1,800,000
    元，其依據不外以反原證1之「協議書」為憑，惟其主張，
    要無可採，詳言之：
(一)按協議書第5條約定：反訴被告每月須給付反訴原告120,000
    元，亦即每月高達80,000元之生活費及40,000元之教育費，
    已超出一般家庭之生活支出甚多，頗不合常理。
(二)實則，二造於簽訂定協議書之時，係約定於分居期間內，反
    訴被告將給付反訴原告每月120,000元；分居期間，依協議
    書第6條之約定係指：「民國90年元月1日起，至91 年12月
    31日止，暫時分居一年；」故本協議書關於給付生活費用之
    真意，係指反訴被告於90年元月1日起，至91年12月31日之
    期間內，每月給付反訴原告120,000元。蓋如此之解釋，始
    為合理。從而，反訴被告早已按協議書之約定於90年起元月
    起，每月給付反訴原告120,000元以上，故已無任何之欠款
    。
(三)退而言之，縱認反訴被告確有積欠反訴原告1,800,000元之
    情事，然反訴被告已於住院期間內給付反訴原告3,200,000
    元（共分3次給付，第1次給付1,000,000元，第2次給付200,
    000元，第3次給付2,000,000元，）有證人甲○○於原審之
    證詞可以為證，此為反訴原告所不能否認，故已足堪抵銷積
    欠之所有款項。反訴原告自不得再向反訴被告有任何請求等
    語，資為抗辯，並答辯聲明：反訴原告之訴及假執行之聲請
    均駁回；如受不利判決請准提供擔保免為假執行。
三、兩造所不爭執之事實（見本院96年4月3日準備程序筆錄，本
    院卷第114頁，不爭執事項第7至8點）
(一)兩造於89年12月31日所簽訂協議書為真正。
(二)上訴人自90年1月1日起依協議書約定按月給付上訴人120,00
    0元至94年8月止。94年9月起即未再依協議書內容給付被上
    訴人任何費用。
四、本院於96年4月3日得兩造同意協議簡化並整理之爭點為（見
    本院同上筆錄，爭執事項第3、4點）：
(一)兩造於89年12月31日所簽訂協議書，雙方約定之給付期間為
    何？
(二)上訴人主張於94年10月中旬曾給付被上訴人3,200,000元，
    並主張抵銷協議書所載之欠款，有無理由？
五、關於兩造於89年12月31日所簽訂協議書，雙方約定之給付期
    間為何部分：
(一)反訴原告主張：反訴原告與反訴被告於89年12月31日簽立協
    議書第5條規定，反訴被告應自協議書簽立起，按月給付反
    訴原告120,000元，然反訴被告自94年9月起即未依約履行，
    至今已積欠15個月共計1,800,000元，反訴原告自得依該協
    議書之約定，請求反訴被告給付前開費用云云。
(二)經查兩造於簽訂協議書時，係約定於分居期間內，反訴被告
    將給付反訴原告每月120,000元。故本協議書關於給付生活
    費用之真意，係指反訴被告於90年元月1日起，至91年12月
    31日之期間內，每月給付反訴原告120,000元，此觀卷附系
    爭協議書全文及第5、6條約定內容相互比對自明 (見原審第
    1冊第40、41頁)，況本院斟酌上訴人請求離婚既無理由，兩
    造婚姻仍存續中，而婚姻關係中夫妻有同財同居及互負扶養
    之義務，且該協議分居之1年期間既已屆滿，反訴原告自不
    得主張與反訴被告繼續分居之權利，反訴被告亦無再依系爭
    協議書給付反訴原告該協議書所約定上開費用之義務，而反
    訴被告自90年1月1日起，至91年12月31日之期間內，亦均按
    月給付反訴原告120,000元之事實，復為兩造所不爭執，故
    縱反訴被告自94年9月起即未按月給付反訴原告120,000元，
    亦無違反系爭協議書之約定。從而反訴原告依該協議書之約
    定，請求反訴被告給付94年9月起共15個月合計1,800,000元
    之費用，即屬無據，不應准許。
六、反訴原告依該協議書之約定，請求反訴被告給付94年9月起
    共15個月合計1,800,000元之費用，於法無據，不應准許，
    已如上述，從而關於上訴人主張於94年10月中旬曾給付被上
    訴人3,200,000元，並主張抵銷協議書所載之欠款，有無理
    由部分，即毋庸再予審酌。
參、縱上所述，本訴部分，上訴人依民法第1052條第2項規定，
    請求判決與被上訴人離婚，並依同法第1055條第1項規定，
    請求將兩造所生之未成年子女劉百峻權利義務之行使或負擔
    由上訴人任之，為無理由，應予駁回。原審因而就本訴部分
    ，為上訴人敗訴之判決，核無違誤，上訴意旨指摘原判決不
    當，求予廢棄改判，為無理由，應駁回其上訴。反訴部分，
    反訴原告於本院依該協議書之約定，提起反訴，請求反訴被
    告給付94年9月起共15個月合計1,800,000元之費用，亦屬無
    據，不應准許，自應駁回反訴原告之反訴。
肆、本件本訴、反訴之事證均已臻明確，兩造其餘之攻擊或防禦
    方法，及未經援用之證據，核與本件判決結果無涉，無庸一
    一審酌，併此敘明。
丙、據上論結，本件上訴及反訴均為無理由，依民事訴訟法第
    449 條第1項、第78條判決如主文。
中　　華　　民　　國　　96　　年　　5 　　月　　30　　日
                    民事第十四庭
                        審判長法  官  許正順
                              法  官  張  蘭
                              法  官  魏麗娟
正本係照原本作成。
如不服本判決，應於收受送達後20日內向本院提出上訴書狀，其
未表明上訴理由者，應於提出上訴後20日內向本院補提理由書狀
（均須按他造當事人之人數附繕本）上訴時應提出委任律師或具
有律師資格之人之委任狀；委任有律師資格者，另應附具律師資
格證書及釋明委任人與受任人有民事訴訟法第466條之1第1項但
書或第2項（詳附註）所定關係之釋明文書影本。
中　　華　　民　　國　　96　　年　　6 　　月　　 1　　日
                              書記官 于  誠
附註：
民事訴訟法第466條之1（第1項、第2項）：
對於第二審判決上訴，上訴人應委任律師為訴訟代理人。但上訴
人或其他法定代理人具有律師資格者，不在此限。
上訴人之配偶、三親等內之血親、二親等內之姻親，或上訴人為
法人、中央或地方機關時，其所屬專任人員具有律師資格並經法
院認為適當者，亦得為第三審訴訟代理人。